臺灣桃園地方法院民事判決　九十二年度國字第八號
　　原　　　告　乙○○
　　訴訟代理人　羅美鈴律師
　　被　　　告　桃園縣政府
　　法定代理人　甲○○
　　訴訟代理人　丙○○
　　　　　　　　丁○○
　　　　　　　　姜志俊律師
右當事人間請求國家損害賠償事件，於民國九十三年七月六日辯論終結，本院判決如
左：
    主      文
被告應給付原告新台幣佰萬元。
訴訟費用由被告負擔。
本判決於原告以新台幣壹佰萬元供擔保後，得假執行。被告如以新台幣佰萬元為原
告預供擔保後，得免為假執行。
    事      實
甲、原告方面：
壹、聲明：除供擔保金額外，如主文所示。
貳、陳述：
一、緣訴外人曾廣寧積欠原告新台幣（下同）六百萬元，且有脫產之虞，原告遂向鈞
    院聲請就曾廣寧之財產為假扣押，獲鈞院以八十八年度全三字第四四五○號民事
    假扣押裁定准許在案，原告執以辦理假扣押保全執行，經鈞院民事執行處於民國
    八十八年十二月二十三日以桃院丁民執全三字第三○四○號執行命令「禁止債務
    人曾廣寧對來興當舖及利民當鋪營業權為出讓及其他處分行為，並禁止第三人對
    上開營業權為過戶之行為。」通知被告而為執行，被告亦於八十九年一月十二日
    以八八府警刑字第二八三一六三號函回復鈞院「已登記列管」，詎原告對曾廣寧
    取得終局執行名義，欲向鈞院聲請就上開假扣押標的為強制執行時，卻接獲鈞院
    告知來興當舖業於八十九年五月三日變更負責人，無法執行。嗣原告探查始知，
    被告有瀆職情事，致原告債權無法獲償，原告多次與被告溝通均未獲回覆，嗣請
    求被告賠償，亦遭被告拒絕賠償。
二、來興當鋪登記資本額雖僅有九十萬元，惟因當鋪牌照早遭限制聲請而奇貨可居，
    初估市價已逾三、四百萬元，倘未因被告疏忽遭不法過戶，原告願以高於市價之
    債權額承受此當鋪牌照，故因被告准許曾廣寧過戶，致原告債權無法全數獲償，
    至少受有如原告聲明所載金額之損失，爰依國家賠償法第二條第二項之規定，請
    求被告賠償原告如聲明所載金額。
三、被告辯稱當鋪牌照無法買賣，實則當鋪營業權屬其他財產權之一種，而得強制執
    行，鈞院八十六年度執字第二三六一號強制執行案件即為拍賣當鋪營業權之例，
    非被告所稱不得強制執行之標的。至於原告於強制執行程序中，撤回對利民當鋪
    之執行，係因利民當鋪早於原告實施假扣押執行時，即已變更負責人，非屬曾廣
    寧之財產之故，並無被告所稱虛偽情事。
參、證據：提出鈞院八十八年度全三字第四四五○號民事裁定、八十八年執全字第三
    ○四○號執行命令、被告八八府警刑字第二八三一六三號函、鈞院八十九年度執
    字第五一一二號執行通知、律師函、華南當鋪營利事業登記抄本、請求賠償書、
    拒絕賠償理由書、鈞院八十六年度執字第二三六一號案件之拍賣公告、執行通知
    、繳款收據及辦理過戶函、被告八六府建商字第一八七二七九號函為證。
乙、被告方面：
壹、聲明：
一、駁回原告之訴及其假執行之聲請。
二、如受不利判決，願供擔保請准宣告免為假執行。
貳、陳述：
一、被告僅系商業登記之地方行政主管機關，僅經管當鋪營業為准駁、變更及列管等
    登記事宜，有關來興當鋪營業權之私權利義務關係，非屬被告行政權責之範疇，
    當鋪營利事業登記證本身並無財產價值，當鋪負責人之申請變更，尚需經過衛生
    、消防、建管等單位同意會勘後，始得辦理，是原告主張被告應負國家賠償法第
    二條第二項之賠償責任，自無足採。
二、按獨資商號性質上與人之姓名權同屬人格權，乃隨從於人格或身分之權利，係屬
    專屬權，不得為強制執行之標的。至於商號營業權實務上雖有援引當鋪營業權可
    依強制執行程序轉讓之法理，認得為強制執行之標的。但查商號之營業權包括各
    種權利與利益（如商號之設備、資財、與第三人間之權利等），此種權利與利益
    雖得以其個別之權利與利益為執行對象，但營業權本身究非獨立權利，能否以抽
    象之營業權為強制執行之標的，尚有商榷之餘地，已據司法院函釋甚明。故當鋪
    營業權非獨立之權利，亦不適為強制執行之標的。另原告主張當鋪牌照市價超過
    三、四百萬元，實屬無稽，應負舉證之責，至委請財團法人中華民國企業技術鑑
    定委員會鑑定來興當鋪營業權價值為三百七十二萬四千元，更屬偏高，因當鋪價
    值在九十年後即有滑落，而鑑定機關所鑑定之價值竟較鈞院八十六年度執字第二
    三六一號案件拍賣大吉當鋪之三百五十一萬價格為高，應不可採。
三、縱認被告准許來興當鋪為負責人變更係有未妥，更致原告受有損害，惟曾廣寧既
    已收受鈞院八十八年度權三字第四四五○號假扣押民事裁定暨鈞院八十八年度執
    全字第三○四○號執行命令，自明知不得將其經營之來興當鋪轉讓他人，卻故違
    登記列管效力而仍為過戶移轉，此種有原因力之條件與被告登記列管疏失原無必
    然結合之可能，單純被告列管疏失之行為，衡諸一般情形，實不適於發生損害於
    原告之結果，是以，被告縱有列管疏失，亦與原告損害之發生，不具相當因果關
    係。
四、原告聲請假扣押執行時，係將來興及利民當鋪一併執行，嗣僅撤回利民當鋪之執
    行並辦理變更，而迄今利民當鋪之經理仍為曾廣寧，是否不法，令人質疑。
參、證據：提出國家賠償事件處理小組九十二年第三次會議記錄、桃園現當鋪商業同
    業公會第十八屆第一次會員大會手冊及第十七屆理監視名冊、鈞院八十八年度執
    全字第三○四○號民事執行通知、利民當鋪營利事業登記抄本為證。
丙、本院依職權調閱本院八十六年度執字第二三六一號、八十八年執全字第三○四○
    號民事執行卷宗及八十八年度全字第四四五○號民事假扣押卷宗，並函請財團法
    人中華民國企業技術鑑定委員會鑑定來興當鋪營利事業登記證之價值。
    理      由
一、本件原告起訴主張：其對曾廣寧有債權六百萬元，為恐其脫產，遂向鈞院聲請就
    曾廣寧之財產為假扣押，經裁定准許，原告執以辦理假扣押保全執行，並經鈞院
    民事執行處以執行命令函知被告禁止債務人曾廣寧對來興當舖及利民當鋪營業權
    為出讓及其他處分行為，並禁止第三人對上開營業權為過戶之行為，被告亦函復
    已登記列管，詎原告對曾廣寧取得終局執行名義欲就上開假扣押標的為強制執行
    時，卻因被告疏失，致來興當舖業遭變更負責人，無法執行，當鋪牌照早遭限制
    聲請而奇貨可居，初估市價已逾三、四百萬元，倘未因被告疏忽遭不法過戶，原
    告願以高於市價之債權額承受此當鋪，故因被告准許曾廣寧過戶，致原告債權無
    法全數獲償，至少受有三百萬元之損失，經請求被告賠償遭拒，爰依國家賠償法
    第二條第二項之規定請求被告賠償三百萬元等語。被告則以：其僅系商業登記之
    地方行政主管機關，僅經管當鋪營利事業為准駁、變更及列管等登記事宜，當鋪
    營利事業登記證並無財產價值，且不得為強制執行之標的，鑑定機關鑑定來興當
    鋪營業權價值為三百七十二萬四千元，應屬偏高不可採信，又被告縱有列管疏失
    ，亦與原告損害之發生，不具相當因果關係等語，資為抗辯。
二、原告主張其對曾廣寧有債權六百萬元，前向本院聲請就曾廣寧之財產為假扣押，
    經本院以八十八年度全三字第四四五○號民事假扣押裁定准許，原告執以聲請實
    行假扣押，經本院民事執行處於八十八年十二月二十三日以桃院丁民執全三字第
    三○四○號執行命令函請被告禁止債務人曾廣寧對來興當舖及利民當鋪營業權為
    出讓及其他處分行為，並禁止第三人對上開營業權為過戶之行為，被告並於八十
    九年一月十二日以八八府警刑字第二八三一六三號函復已登記列管，原告嗣聲請
    本院以本院八十九年度執字第五一一二號對曾廣寧前開假扣押財產強制執行，然
    來興當舖已於八十九年五月三日經被告准許變更負責人為王明達，並改名為華南
    當舖，致無法執行等情，為被告所不爭執，復有原告提出之本院前開民事裁定、
    執行命令、執行通知函、被告八八府警刑字第二八三一六三號函、華南當鋪營利
    事業登記抄本為證，應堪信為真實。
三、原告復主張被告因列管疏失致來興當舖於其聲請強制執行前遭過戶更名，應賠償
    其損害三百萬元，被告則以前揭情詞置辯。按債務人所有之動產、不動產、金錢
    債權或債務人基於債權或物權，得請求第三人交付或移轉動產、不動產、船舶、
    航空器之權利外，凡具有獨立財產價值，而得讓與之權利，亦得為強制執行之標
    的（強制執行法第一百十七條規定參照）。當舖業在九十年六月六日當舖業法公
    布施行前，各縣市政府對於當舖業之營業許可申請，係採總量管制之管理方式，
    造成當舖營業許可執照取得困難，當舖營業許可執照所表彰之當舖營業權為得獨
    立處分之權利，復因奇貨可居，市場上價值不扉，於法院強制執行實務上咸認係
    可為強制執行之財產權利，而各縣市政府建設局於收受法院關於當舖營業權之扣
    押或移轉命令時，亦均能依法辦理相關扣押、移轉登記，有原告提出本院八十七
    年七月四日桃院華民執三字第二三六一號拍賣公告、被告八十六年十一月五日八
    六府建商字第一八七二七九號函為證，足見原告主張當舖營業權為得受強制執行
    之財產權，應屬實在，被告固抗辯當舖營業權與商號營業權同為不得強制執行標
    的云云，惟當舖營業權與一般商業營業權並無需經取得特別許可執照之情形有別
    ，自不得等同視之，被告所辯，尚非可採。又查，系爭來興當舖營業權原負責人
    為曾廣寧，被告於收受本院民事執行處假扣押執行命令後，自應依扣押程序登記
    列管，禁止債務人曾廣寧為過戶行為，乃被告因列管疏失，致系爭來興當舖於八
    十九年五月三日經被告核准變更為第三人王明達，並更名為華南當舖，致原告無
    從就該當舖實施強制執行，已如前述，而曾廣寧已無其他財產可供執行，原告對
    曾廣寧之六百萬債權已無法獲得實質滿足等情，復為被告所不爭執，則原告主張
    其債權無從以強制執行獲得滿足係因被告登記列管疏失致曾廣寧所有之系爭來興
    當舖營業權遭過戶第三人所致，應屬實在，被告抗辯其列管疏失與被告損害間無
    因果關係云云，同非可採。
四、按公務員於執行職務行使公權力時，因故意或過失不法侵害人民自由或權利者，
    國家應負損害賠償責任，國家賠償法第二條前段定有明文。被告為當舖許可執照
    登記機關，於接受本院民事執行處執行命令後，自應於執行職務時列管登記禁止
    曾廣寧對系爭來興當舖之出讓及其他處分、過戶行為，其因列管登記疏失，致系
    爭來興當舖遭移轉過戶第三人王明達，而致原告受有損害，被告自應負損害賠償
    責任。經查，系爭來興當舖營業權於八十九年間之價值，經本院囑託財產法人中
    華民國企業技術鑑定委員會鑑定，該會經訪談桃園縣當舖業者及當舖公會相關市
    場交易價格，並參酌八十九年間國內經濟狀況、當舖業許可執照斯時尚未開放、
    八十九年間國內銀行開始發行現行卡，惟尚未見普遍等情況，認系爭來興當舖營
    業權於八十九年間之價值為三百七十二萬四千元，有該會鑑定報告書在卷可稽。
    本院審酌系爭來興當舖位在桃園縣中壢市○○○路九一○號，位處市區，其當舖
    營業權價值應較位處偏遠地區之當舖營業權為高，而本院民事執行處於八十七年
    八月間曾拍賣位在桃園縣龜山鄉○○村○○路一三○巷十二號一樓大吉當舖營業
    權，斯時拍定價格為三百五十一萬元，有原告提出該次繳款收據影本在卷可佐，
    故認前開鑑定報告鑑定結果系爭來興當舖營業權於八十九年間之價值為三百七十
    二萬四千元，應屬相當。系爭來興當舖營業權既有如斯價值，則原告主張因被告
    列管登記疏失，致其無法拍賣系爭來興當舖營業權受償，受有原可受償之三百萬
    元損害，應屬有據，被告空言指摘鑑定報告鑑定價格偏高，尚非可採。
五、從而，原告依國家賠償法第二條前段規定，請求被告賠償其損害三百萬元，為有
    理由，應予准許。
六、兩造陳明願供擔保，聲請宣告假執行暨免為假執行，經核尚無不合，茲分別酌定
    相當之擔保金額准許之。
七、據上論結，本件原告之訴為有理由，依民事訴訟法第七十八條、第三百九十條第
    二項、第三百九十二條第二項，判決如主文。
中　　　華　　　民　　　國　　九十三　　年　　　七　　　月　　 二十　　 日
                                    臺灣桃園地方法院民事第一庭
~B法　　　官　賴惠慈
右為正本係照原本作成
如對本判決上訴，須於判決送達後廿日內向本院提出上訴狀
中　　　華　　　民　　　國　　九十三　　年　　　七　　　月　　 二十　　 日
~B法院書記官　王曉雁
